臺灣高等法院高雄分院民事判決　九十三年度保險上字第三號
　　上　訴　人　　　乙○○
　　訴訟代理人　　　柯伯雄
　　被　上訴人　　　遠雄人壽保險事業股份有限公司
　　法定代理人　　　丁○○
　　訴訟代理人　　　丙○○
　　　　　　　　　　甲○○
右當事人間請求給付保險金事件，上訴人對於中華民國九十三年一月三十日台灣屏東
地方法院九十二年度保險字第二五號第一審判決提起上訴，本院於九十三年八月十一
日言詞辯論終結，判決如下：
    主      文
原判決關於駁回上訴人後開第二項之訴部分及訴訟費用（除確定部分外）之裁判，均
廢棄。
被上訴人應給付上訴人新台幣柒拾壹萬肆仟貳佰捌拾陸元及自民國九十二年十一月十
二日起至清償日止，按週年利率百分之十計算之利息。
第一、二審訴訟費用（除確定部分外）由被上訴人負擔。
    事實及理由
一、本件上訴人起訴主張：伊丈夫胡小龍以其本人為被保險人，於八十七年七月一日
    向被上訴人（原名中興人壽保險股份有限公司）投保「中興癌症終身保險」主契
    約附加「中興傷害保險附約」（下稱系爭保險），指定伊為第一順位受益人，且
    於投保當時業已告知被上訴人之業務員許美芳其職業為果農兼職鐵工，又許美芳
    為被上訴人之代理人或履行輔助人，於知悉胡小龍兼職鐵工一事，應視同被上訴
    人已受通知。詎胡小龍於九十二年八月一日因受僱於金萬成鋼鐵有限公司（下稱
    金萬成公司）從事拆除浪板工作，不慎墜落身亡，被上訴人依附約本應給付意外
    險身故保險金新台幣（下同）三百萬元，竟以胡小龍未依約辦理職業等級變更，
    依原收保費與應收保費比率折算僅給付一百二十八萬五千七百十四元，縱因胡小
    龍兼職之工作之職業等級，依被上訴人之職業分類表列為第四級，依此與原列為
    第五級果農職業，按原繳保險費與應繳保險費比率為一點五比二點二五折算保險
    金，亦應給付二百萬元，尚不足七十一萬四千二百八十六元，因而訴請被上訴人
    如數給付（上訴人原請求一百七十一萬四千二百八十六元及其利息，原審為上訴
    人敗訴判決，上訴人全部不服，聲明上訴，本院審理中，旋又減縮請求如下列之
    金額），其上訴聲明：求為判決：(一)被上訴人應給付上訴人七十一萬四千二百八
    十六元及自起訴狀繕本送達翌日起至清償日止，按年息百分之十計算之利息。(二)
    第一、二審訴訟費用由被上訴人負擔。
二、被上訴人則以：被保險人胡小龍於投保當時僅告知其職業為果農，並未告知兼職
    鐵工，其嗣後兼職鐵工，危險顯然增加，亦未依約以書面通知被上訴人辦理職業
    等級變更，故於保險事故發生後，被上訴人依兩造契約約定，按原收保險費與應
    收保險費比率折算保險金，即依職業分類表所示分類，胡小龍係兼職從事製造業
    中鋼鐵廠之工人，於拆除浪板時發生事故，職業類別屬第五級，與原承保職業為
    果農職業類別為第三級，其比率為一點五比三點五，折算後保險金額為一百二十
    八萬五千七百十四元，給付予上訴人，並退還尚未屆期之保費，並無違誤等語，
    資為抗辯，其答辯聲明：求為判決：上訴駁回。
三、上訴人主張訴外人胡小龍以其自身為被保險人，於八十七年七月一日向被上訴人
    投保系爭保險，指定上訴人為第一順位受益人，嗣後胡小龍於九十二年八月一日
    因受僱於金萬成公司從事拆除鋼浪板工作，從高處墜落不幸身亡，被上訴人依系
    爭保險附約已給付上訴人一百二十八萬五千七百十四元等情，為兩造所不爭執，
    並有系爭保險契約書（主契約及附約）、保險單、要保書、理賠給付明細表、相
    驗屍體證明書、勞檢所檢查報告單、理賠案件不全退件給付說明聯繫單等文件影
    本各一件為證，堪信為真實。至上訴人主張胡小龍於投保時已告知被上訴人之業
    務員許美芳其所兼職為鐵工，許美芳為被上訴人之代理人或履行輔助人，於知悉
    胡小龍兼職鐵工一事，應視同被上訴人已受通知；又依被上訴人之職業分類表，
    胡小龍所兼職之浪板鐵工應屬石棉瓦或浪板安裝工人，職業類別為第四級，與原
    繳保費比率為一點五比二點二五，被上訴人應給付保險金二百萬元予上訴人，扣
    除已給付之一百二十八萬五千七百一十四元後，應再給付七十一萬四千二百八十
    六元等情，則為被上訴人所否認，並以前開情詞置辯。經查：
（一）上訴人主張胡小龍於投保當時業已口頭告知被上訴人之業務員許美芳，其職業
      除果農外尚兼職鐵工，然許美芳並未在意而未記載於要保書上等情，為證人許
      美芳於原審作證所否認並證稱：胡小龍於投保當時並未兼職鐵工，伊不知道胡
      小龍之職業除採收椰子外還兼職鐵工，在胡小龍身故前二、三個月，才側面聽
      說他兼職鐵工，直到胡小龍身故時，才確定他有兼職鐵工等語（見原審卷第一
      二九頁），此與系爭保險要保書上被保險人之詳細工作欄內填載「批發、採收
      椰子，副（兼）業：無」等內容相符，況上訴人自承系爭要保書經胡小龍親自
      簽名，則胡小龍對於該要保書上關於被保險人之副（兼）業係填寫「無」之記
      載，自無法諉為不知，縱係出於證人許美芳之誤載，胡小龍亦可加以更正；而
      兼職鐵工之保險費（以第五類工人之保險費率計算結果）較單純果農之保險費
      為高（以第三類果農之保險費率計算結果），半年相差多出二千六百零五元，
      有兩造不爭執之保險費率計算式附卷可參（見原審卷第一四五頁），故胡小龍
      自投保以迄身故前所繳之保險費既均按果農之費率計算，足見胡小龍於投保當
      時並無意告知其尚兼職鐵工一事，是上訴人此部分之主張，尚難信實。
（二）上訴人雖主張系爭保險契約係許美芳所招攬，許美芳即屬被上訴人之代理人或
      履行輔助人，許美芳於九十二年五月間，因承辦胡小龍所投之保宏泰人壽保險
      股份有限公司團體傷害意外險保險金調降時，已知悉胡小龍兼職鐵工一事，則
      關於兼職一事應視同被上訴人已受通知云云。惟所謂保險業務員，指為保險業
      、保險經紀人公司、保險代理人公司，從事保險招攬之人；本法所稱保險經紀
      人指基於被保險人之利益，代向保險人洽訂保險契約，而向承保之保險業收取
      佣金之人，保險法第八條之一、第九條分別定有明文。又依財政部頒訂之保險
      業務員管理規則第十五條規定：業務員經授權從事保險招攬之行為，視為該所
      屬公司授權範圍之行為，所稱保險招攬之行為，係指下列之行為：「一、解釋
      保險商品內容及保單條款。二、說明填寫要保書注意事項。三、轉送要保文件
      及保險單。四、其他經所屬公司授權從事保險招攬之行為。」。查證人許美芳
      為公勝經紀人公司之業務員，有兩造不爭執之經代公司一覽表及系爭要保書附
      卷可稽，而系爭保險之保險費係由被上訴人直接向要保人收費，亦經證人許美
      芳證述明確（見原審卷第一二九頁），並有要保書註明「到府收費」可佐，依
      前開規定可知，許美芳既為保險經紀人，又未代理被上訴人收取保費，而其業
      務範圍亦僅係招攬保險業務而已，是尚難以許美芳為系爭保險契約招攬業務員
      ，即據以認定其為被上訴人之代理人或履行輔助人。又許美芳之業務範圍既限
      於招攬保險業務，並無包括應將被保險人職業變更等危險增加情況通知被上訴
      人，則許美芳亦無受領被保險人職業變更通知之權限。再依系爭保險附約（中
      興傷害保險附約）第二十條第一項之約定：被保險人變更其職業或職務時，要
      保人或被保險人應及時以書面通知本公司。縱認許美芳於胡小龍身故前三個月
      即聽說胡小龍兼職鐵工一事非虛，然胡小龍既未與許美芳確認此事，由許美芳
      協助胡小龍將職業變更之事實通知被上訴人，胡小龍亦未自行以書面通知被上
      訴人，則其顯然未依約完成通知被上訴人之程序。又依上開約定，職業變更既
      須以書面通知，則無論許美芳知悉胡小龍兼職鐵工與否，仍須由胡小龍以書面
      通知被上訴人，方符合契約之約定，是縱使許美芳知悉胡小龍兼職鐵工，亦須
      由胡小龍以書面通知被上訴人，而無由許美芳逕自通知被上訴人之理。許美芳
      既非被上訴人之代理人或履行輔助人，亦無受領被保險人職業變更通知之權限
      ，且胡小龍兼職一事依約應由胡小龍踐行書面通知而未為之，則上訴人主張被
      上訴人已受通知云云，即無足採。
（三）另查上訴人之夫即系爭保險被保險人胡小龍係九十二年七月起受僱在金萬成公
      司為外勤臨時工，此有金萬成公司函附之證明及考勤表影本一份為證（本院卷
      第六二～六五頁），而事發當日，係金萬成公司承包尚興鋼鐵股份有限公司之
      廠房舊浪板之拆除工作，有上訴人提出工程承攬合約影本一份為證（本院卷第
      一○六頁），則胡小龍平日係金萬成公司外勤臨時工，事發當日係出勤至尚興
      鋼鐵公司為浪板拆除工作，足堪認定。而依照被上訴人所定職業分類表，金萬
      成公司雖應歸類於大分類製造業中之中分類鋼鐵廠，惟其小分類「工人」僅有
      一項，未再予區分係何種類之工人，亦即表列鋼鐵廠「工人」之範圍過廣，分
      類尚顯粗略，無法準確歸類，胡小龍既為金萬成公司之外勤臨時工，金萬成公
      司所營之事業計有：亞鉛板金、浪板、烤漆鐵板等設計、承造及批發零售等營
      業項目，亦即胡小龍於金萬成鋼鐵廠為臨時工，工作範圍除鋼鐵廠工人外，其
      他屬該鋼鐵廠營業項目之範圍均屬之，諸如板金工人或浪板工人，皆為胡小龍
      應奉命承作之工作範圍，而依被上訴人之職業分類表所示，板金工人及浪板工
      人（列為第四級）與鋼鐵廠工人（列為第五級）之危險等級不同，故如依被上
      訴人所主張按大分類、中分類、小分類之次序作區分，則無法巨細靡遺地區分
      細部，而石棉瓦及浪板安裝工人亦僅被分類於建築業土木工程類之小分類中，
      然實際上從事石棉瓦或浪板安裝或拆除工程並非僅在建築業，本件情形即屬之
      ，故依其危險程度而言，建築業之浪板工人與鋼鐵業之浪板工人，同為浪板之
      安裝或拆除工作時，其危險程度並無不同，於本件情形中，胡小龍為鋼鐵公司
      作浪板拆除時發生事故，其危險程度應等同於建築業之浪板工人，按此情形，
      自應予分類為第四級，始較公允；另雖其分類名稱為石棉瓦或浪板「安裝」工
      人，惟「拆除」工人亦應屬之甚明。故上訴人主張保險金應以第四級應繳之保
      險費率，與原承保職業為果農職業類別為第三級所繳之保險費率，其相比之比
      率為一點五比二點二五，折算後之保險金額為二百萬元，尚屬有據。而被上訴
      人主張應依大至小之分類方法，將胡小龍兼職之浪板工人歸類為鋼鐵公司之浪
      板工人，係屬第五級，依此與原屬第三級之果農職業之保險費率之比率計算云
      云，即非可採。
四、綜上所述，上訴人主張胡小龍兼職之工作，其職業等級應列為職業分類第四級以
    之計算保險金應為二百萬元，尚屬可採，被上訴人抗辯胡小龍兼職工作等級屬第
    五級云云，即無可取。則上訴人主張應依系爭保險附約第二十條第四項約定，依
    胡小龍職業由果農之職業分類第三級變更為工人之職業分類第四級，按其原收保
    費與應收保費比率折算保險金二百萬元給付之，扣除被上訴人已給付之一百二十
    八萬五千七百一十四元後，應再給付上訴人七十一萬四千二百八十六元及自起訴
    狀繕本送達翌日即九十二年十一月十二日起至清償日止，按週年利率百分之十計
    算之利息，為有理由。原審就上開部分為上訴人敗訴之判決，尚有未洽。上訴意
    旨指摘原判決此部分不當，求予廢棄，為有理由。至原審就上訴人超過上開部分
    之請求為上訴人敗訴之判決，並無不合，此部分未據上訴人聲明不服，併此指明
    。又本件事證已臻明確，兩造其餘攻擊防禦之方法，核不影響本判決之基礎，爰
    不逐一論述，附此敘明。
五、據上論結，本件上訴為有理由，依民事訴訟法第四百五十條、第七十八條，判決
    如主文。
中　　　華　　　民　　　國　　九十三　　年　　　八　　　月　　二十五　　日
　　　　　　　　　　　　　　　　　　　　民事第五庭
~B1審判長法　官　蔡明宛
~B2      法　官　黃科瑜
~B3      法　官　林健彥
正本係照原本作成。
不得上訴。
中　　　華　　　民　　　國　　九十三　　年　　　八　　　月　　二十六　　 日
~B法院書記官　張明賢
